【裁判字號】    99,上易,119
【裁判日期】    990510
【裁判案由】    詐欺等
【裁判全文】
臺灣高等法院高雄分院刑事判決         99年度上易字第119號
上  訴  人  臺灣高雄地方法院檢察署檢察官
被      告  丙○○
被      告  甲○○
上列上訴人因被告詐欺等案件，不服臺灣高雄地方法院98年度易
字第912 號中華民國98年12月16日第一審判決（起訴案號：臺灣
高雄地方法院檢察署98年度偵字第4124號），提起上訴，本院判
決如下：
    主  文
上訴駁回。
    理  由
一、公訴意旨略以：被告丙○○、甲○○共同意圖為自己不法之
    所有，並基於犯意之聯絡，由被告丙○○自稱「李伯仁」透
    過真實姓名年籍不詳之「廖先生」找上不知情從事會計業務
    之陳惠芳，佯稱欠缺成立公司所需資本之存款證明為由，探
    詢陳惠芳是否有管道可幫忙，並留下行動電話門號00000000
    00號以資聯絡，陳惠芳遂轉向告訴人乙○○詢問可否出借款
    項充作資本，告訴人因而陷於錯誤，誤認被告丙○○等人確
    有借款作為成立公司之資金證明之需求，且日後有還款之意
    ，而允諾出借新台幣（下同）300 萬元。再由被告甲○○出
    面與告訴人乙○○於民國（下同）97年9 月17日，前往陽信
    商業銀行高雄苓雅分行（下稱陽信銀行苓雅分行），由被告
    甲○○申請開立戶名：「甲○○」、帳號：000000000000號
    ，及戶名：「育旭有限公司籌備處甲○○」、帳號：000000
    000000號，共2 帳戶，並將該2 帳戶之存摺、印章交與告訴
    人乙○○持有保管，告訴人乃於同日，前往安泰商業銀行高
    雄分行（下稱安泰銀行高雄分行），將其所有之300 萬元，
    臨櫃匯款至前揭「甲○○」帳戶內，並立即再將該300 萬元
    自前揭「甲○○」帳戶轉匯至前揭「育旭有限公司籌備處甲○○」帳戶內，以供丙○○等人充作成立公司所需資金之存
    款證明。惟被告甲○○隨即於同日下午18時42分許，以口頭
    方式向陽信銀行將上開其申設之帳戶辦理掛失。嗣告訴人於
    借款期限屆滿即97年9 月19日，前往陽信銀行苓雅分行提領
    該300 萬元時，已無法提領，經銀行承辦人員告知上情，始
    悉該帳戶已被甲○○掛失，告訴人轉知陳惠芳，陳惠芳遂向
    被告丙○○詢問詳情，詎被告丙○○、甲○○與年籍不詳綽
    號「阿利」之成年男子復基於恐嚇取財之犯意聯絡，先由被
    告丙○○推諉表示不知被告甲○○為何如此，並留下1 支可
    以找到被告甲○○之行動電話門號0000000000號予陳惠芳，
    陳惠芳乃先後撥打行動電話門號0000000000號予「阿利」聯
    絡被告甲○○出面處理，然被告甲○○均未出面，嗣陳惠芳
    於97年9 月23日晚上撥打電話予「阿利」時，「阿利」乃恫
    稱：被告甲○○尚積欠伊200 萬元，若告訴人願代為處理該
    200 萬元債務，始可帶同被告甲○○出面解除掛失止付供告
    訴人取回銀行帳戶內之款項等語，經陳惠芳轉告告訴人知悉
    ，惟告訴人並未應允而未遂（恐嚇取財未遂部分，經原審判
    決無罪，此部分檢察官未上訴，已經確定），因認被告丙○○、甲○○2 人均共同涉犯刑法第339 條第1 項之詐欺取財
    罪嫌等語。
二、證據能力之審查：
  (一)按被告以外之人於偵查中向檢察官所為之陳述，除顯有不可
    信之情況者外，得為證據。刑事訴訟法第159 條之1 第2 項
    定有明文。被告以外之人於偵查中向檢察官所為陳述，雖為
    審判外之陳述，然依刑事訴訟法之規定，檢察官係代表國家
    偵查犯罪、實施公訴，依法有訊問被告、證人、鑑定人權利
    之人；且於實務運作時，檢察官偵查中向被告以外之人所取
    得之陳述，原則上均能遵守法律規定之程序，不致有違法取
    供之情事，故可信度極高，自得為證據。本件證人陳惠芳、
    乙○○於偵查中向檢察官所為陳述，於作證前均經檢察官告
    以具結義務及偽證處罰並命朗讀後具結（見偵卷第11、28頁
    ），已以偽證罪責之處罰擔保其證言之真實性。而嗣後渠等
    於原審審理時到庭作證時，均未曾提及檢察官在偵查中有何
    不法取供之情事，被告等人亦未釋明上開證人於偵訊中之證
    述有何顯不可信之情況，足認陳惠芳、乙○○於偵查中以證
    人身分向檢察官所為之陳述，具有任意性，而無「顯有不可
    信」之情形，上開2 位證人嗣於原審審理時，復有到庭以證
    人身分接受詰問，顯已充分保障被告之反對詰問權，依刑事
    訴訟法第159 條之1 第2 項規定，應認有證據能力。
  (二)次按，被告以外之人於審判外之陳述，雖不符刑事訴訟法第
    159 條之1 至之4 等4 條之規定，而經當事人於審判程序同
    意作為證據，法院審酌該言詞陳述或書面陳述作成時之情況
    ，認為適當者，亦得為證據；又當事人、代理人或辯護人於
    法院調查證據時，知有刑事訴訟法第159 條第1 項不得為證
    據之情形，而未於言詞辯論終結前聲明異議者，視為有前項
    之同意，同法第159 條之5 定有明文。本判決除上開論述之
    證據外，下列所引用屬於言詞陳述及書面陳述之傳聞證據部
    分，檢察官、被告甲○○於本院行準備程序時，對於各該傳
    聞證據之證據能力均未加爭執，且同意作為本案之證據（見
    本院卷第24頁），嗣於本院審理程序，調查各該傳聞證據，
    加予提示並告以要旨時，檢察官、被告甲○○亦均未於言詞
    辯論終結前聲明異議，本院審酌各該傳聞證據作成時之情況
    ，認均與本件待證事實具有關聯性，且查無證據足以證明言
    詞陳述之傳聞證據部分，陳述人有受不法取供或違反其自由
    意志而陳述之情形，書面陳述之傳聞證據部分，亦無遭變造
    或偽造之情事，顯見上開傳聞證據之證明力非明顯過低，衡
    酌各該傳聞證據，作為本案之證據亦屬適當，自均得為證據
    ，而有證據能力。
三、按犯罪事實應依證據認定之，無證據不得認定犯罪事實；不
    能證明被告犯罪者，應諭知無罪之判決，刑事訴訟法第154
    條第2 項、第301 條第1 項分別定有明文。次按事實之認定
    ，應憑證據，如未能發現相當證據，或證據不足以證明，自
    不能以推測或擬制之方法，以為裁判基礎。而認定不利於被
    告之事實，須依積極證據，茍積極之證據本身存有瑕疵而不
    足為不利於被告事實之認定，即應為有利於被告之認定，更
    不必有何有利之證據，而此用以證明犯罪事實之證據，猶須
    於通常一般人均不至於有所懷疑，堪予確信其已臻真實者，
    始得據以為有罪之認定，倘其證明尚未達到此一程度，而有
    合理性之懷疑存在，致使無從為有罪之確信時，即應為無罪
    之判決。（最高法院82年度臺上字第163 號判決、同院76年
    臺上字第4986號及30年上字第816 號等判例意旨參照）。另
    按，檢察官就被告犯罪事實，應負舉證責任，並指出證明之
    方法，刑事訴訟法第161 條第1 項定有明文。因此，檢察官
    對於起訴之犯罪事實，應負提出證據及說服之實質舉證責任
    。倘其所提出之證據，不足為被告有罪之積極證明，或其指
    出證明之方法，無從說服法院以形成被告有罪之心證，基於
    無罪推定之原則，自應為被告無罪判決之諭知（最高法院92
    年臺上字第128 號判例要旨參照）。
四、公訴意旨認被告丙○○、甲○○2 人涉犯前開詐欺取財罪嫌
    ，係以被告丙○○、甲○○之供述，證人陳惠芳、王月雲於
    偵查、審理中之證述、證人蘇咪嘉於警詢時之證述、通聯調
    閱查詢單、安泰商業銀行匯款委託書、帳戶開戶資料及交易
    明細表、存摺封面及內頁明細、被告丙○○傳真成立公司資
    料、行動電話門號0000000000、0000000000於97年9 月19日
    之通聯紀錄、存放款事故登記註銷備查簿等為其主要論據。
五、訊據被告丙○○、甲○○2 人堅決否認有何詐欺取財犯行，
    被告丙○○於原審辯稱：伊並非「李伯仁」，亦從未向陳惠
    芳或告訴人自稱「李伯仁」。是「李伯仁」向伊表示有興趣
    開公司要伊介紹，伊才透過「廖先生」找上陳惠芳，再由陳
    惠芳介紹告訴人提供成立公司之資金，伊不認識「阿利」，
    「阿利」的電話是「李伯仁」給的，表示這支電話可以找到
    甲○○，伊也有打這支電話要請甲○○出面，但並無詐欺取
    財之故意或行為等語；被告甲○○則辯稱：伊與「伯仁」是
    在電玩店認識的，伊有向「伯仁」借過錢，故伊有躲一陣子
    ，後來被「伯仁」遇到，「伯仁」說要借伊的名義開公司讓
    伊還錢，才與「伯仁」共同南下高雄辦理銀行帳戶之開戶，
    開完戶後就把資料交給告訴人，結束後回台中吃晚飯時，覺
    得可能被當作人頭帳戶，怕其他被告去領錢，才打電話去向
    銀行掛失止付，之後也沒有再跟「伯仁」聯絡過，是後來警
    察找上伊，才知道伊所申設之銀行帳戶裡有一筆錢並涉及詐
    欺案件，伊不認識本案其他被告及相關之人，亦無跟他們聯
    絡，本案事實內容伊均不知情，伊只是開戶而已，並無詐欺
    取財之故意或犯罪行為，伊願意配合辦理相關手續將上開帳
    戶內屬於告訴人所有的300 萬元讓告訴人領回等語。
六、經查：
  (一)本件公訴意旨所指被告丙○○自稱「李伯仁」，透過真實姓
    名年籍不詳之「廖先生」，找陳惠芳表示欠缺成立公司所需
    資本之存款證明為由，請求陳惠芳幫忙，陳惠芳轉向乙○○
    詢問，經其應允出借300 萬元，於97年9 月17日，再由被告
    甲○○出面至陽信銀行苓雅分行，申請開立戶名分別為「甲○○」、「育旭有限公司籌備處甲○○」等2 帳戶，並將該
    2 帳戶之存摺及印章交予告訴人持有保管，而告訴人乃於同
    日自安泰銀行高雄分行，臨櫃匯款300 萬元至前揭「甲○○
    」帳戶，再將該300 萬元自該「甲○○」帳戶轉匯至上開「
    育旭有限公司籌備處甲○○」帳戶內，然被告甲○○隨即於
    同日下午18時42分許，以口頭向陽信商業銀行將上開2 帳戶
    辦理掛失止付，嗣於97年9 月19日借期屆至，乙○○前往陽
    信銀行苓雅分行提領上開「育旭有限公司籌備處甲○○」帳
    戶內之該筆300 萬元款項時，發現該帳戶已遭被告甲○○所
    掛失而無法提領，且經陳惠芳聯絡結果，丙○○改留阿利之
    電話，阿利表示要告訴人先幫甲○○還200 萬元之欠款後，
    才願帶同被告甲○○出面解除掛失止付，供告訴人取回上開
    帳戶內之300 萬元款項等事實，固據證人即告訴人乙○○於
    偵查、原審審理中證稱：當時甲○○先到銀行開戶，並將存
    簿、印章交給伊，拿到之後伊去安泰銀行匯錢，因為借款期
    間很短只有2 、3 天，所以要拿到該帳戶之存摺、印章，以
    保障伊權利，後來發現該帳戶被掛失，伊聯絡陳惠芳，之後
    陳惠芳向伊表示有一個「阿利」說甲○○欠他錢，可以找到
    甲○○，但要幫甲○○還完錢，才要叫甲○○到銀行幫伊解
    凍該2 帳戶等語（見偵卷第10頁、原審卷二第31頁）；及證
    人陳惠芳於原審審理中證述：是告訴人打電話給伊，伊才知
    道帳戶被掛失，伊當時趕緊聯絡被告丙○○，被告丙○○留
    0000000000號給伊與「阿利」聯繫，「阿利」起先表示不知
    道甲○○有開公司，說要幫伊找找看，後來經過多次聯絡之
    後，「阿利」向伊表示甲○○也有欠他200 萬元，他可以找
    到甲○○，但要求先幫甲○○還這200 萬元等語明確（見原
    審卷二第35-37 頁），且被告甲○○於原審審理中亦已供稱
    ：當時伊先去開戶，「伯仁」交待伊開完戶之後要交給一個
    人，開完戶之後，告訴人就進來銀行內，伊就將開戶的資料
    交給告訴人，伊也有向「伯仁」說簿子已經交給告訴人，後
    來有將該2 本存摺掛失等語（見原審卷二第53頁），此外，
    復有安泰商業銀行97年9 月17日匯款委託書1 份、陽信商業
    銀行存摺存款印鑑卡（暨開戶申請書）2 份、上開2 帳戶之
    歷史交易明細表各1 份、存摺封面及內頁影本各1 份、存放
    款事故登記註銷備查簿1 份等在卷可佐（見警卷第28-36 、
    54頁），而堪認定。
  (二)惟查，本件被告甲○○係於97年9 月17日晚間6 時42分許，
    即銀行營業時間後，以口頭向陽信銀行苓雅分行就當日其甫
    申設之上開2 帳戶之存摺辦理掛失止付，並自97年9 月17日
    掛失起，迄至97年9 月19日，告訴人乙○○前往該分行欲提
    領上開遭掛失止付之帳戶內300 萬元款項時，均未見被告甲○○或丙○○等人有任何辦理補發新存摺而試圖提領該帳戶
    內300 萬元款項之動作，以上有陽信銀行存放款事故登記註
    銷備查簿及上開2 帳戶歷史交易明細資料在卷可證（見警卷
    第29-36 、54頁），而被告甲○○將上開2 帳戶之存簿掛失
    止付後，可於何時、如何辦理領取該帳戶內款項之手續？據
    陽信銀行苓雅分行於98年11月3 日以陽信苓雅字第980032
    號函覆原審之意旨略以：「該銀行存戶存簿經口頭掛失後補
    發作業之程序，倘經存戶本人確認及查明存摺確實遺失後，
    於銀行正常營業時間內（上午8 時20分至下午3 時30分），
    由存戶本人攜帶身分證件及原開戶印鑑，至原開戶分行，即
    可立即補發新存摺，辦妥全部補發新存摺手續約需20分鐘。
    存戶領取補發之新存摺後，即可提領原帳戶內之存款。本件
    存戶於開戶之當日，即97年9 月17日晚間6 時42分許口頭將
    該帳戶存摺掛失後，無法立即申請新存摺，因已超過該日分
    行營業時間。需至翌日即97年9 月18日，分行營業時間內，
    才可辦理補發該帳戶存摺之手續」等語，以上有該函附卷可
    參（見原審卷二第11頁）。
  (三)依上開函示意旨觀之，本件倘被告甲○○、丙○○等人確有
    詐欺取財之不法所有意圖、犯意聯絡及行為分擔，其等既以
    上開掛失止付手段，欲取得由告訴人所匯入上開帳戶內之30
    0 萬元款項，以其等知悉該筆300 萬元款項，約定借款期限
    僅有2 、3 天，告訴人將依約於97年9 月19日前往領回該帳
    戶內之款項，則依理應在告訴人領回前，由開戶人即被告甲○○循上開銀行實務慣例，於掛失之翌日即97年9 月18日之
    銀行營業時間，迅速前往該分行申請補發存摺並將帳戶內該
    筆300 萬元款項提領一空，始足達成渠等詐欺取財之目的。
    然觀諸被告甲○○既未於掛失之翌日銀行開始營業時間立即
    申請補發存摺提款，亦未於上開借款期限即告訴人提領之前
    ，有前往銀行提領帳戶內300 萬元之舉措，尤有甚者，被告
    甲○○竟消聲匿跡，致告訴人乙○○及證人陳惠芳透過被告
    丙○○或「阿利」之人，亦無法覓得被告甲○○出面解決乙○○欲領回該帳戶內300 萬元之問題等情，本件被告甲○○
    、丙○○對上開掛失之帳戶內300 萬元款項，既未有任何提
    領之積極作為，更未曾對該帳戶內300 萬元之款項，以「育
    旭有限公司」或「甲○○」等權利主體自居，而向陽信銀行
    苓雅分行所有主張，準此未積極取財之客觀事實，已難徒以
    當日開戶當日掛失之外觀，據以認定被告甲○○、丙○○等
    人主觀上有詐騙告訴人乙○○300 萬元之不法所有意圖及詐
    欺取財之犯意。
  (四)按刑法詐欺取財罪之成立，須以加害者有不法而取得財物之
    意思，實施詐欺行為，被害者因此行為，致表意有所錯誤，
    而其結果為財產上之處分，並受其損害。易言之，刑法詐欺
    取財罪，以行為人主觀上有意圖為自己或第三人不法之所有
    ，以詐術使人陷於錯誤，將本人或第三人之物交付為要件；
    又因詐欺取財罪，係侵害財產權之犯罪，以施用詐術之一方
    取得財物，致被詐欺之一方因而生財產上之損害為必要，若
    無所損害，行為人除按其情形或應成立其他罪名外，並無論
    以詐欺取財罪之餘地（最高法院19年上1699號判例、94年台
    上字第5286號裁判意旨參照）。本件被告丙○○以「李伯仁
    」之名義，透過真實姓名年籍不詳之「廖先生」，找證人陳
    惠芳覓得告訴人乙○○，進行成立公司所需資金證明之借貸
    ，於乙○○同意借款300 萬元時，由被告甲○○前往銀行開
    戶，以供乙○○匯入300 萬元款項，惟於乙○○將款項匯入
    後，甲○○當日立即將該帳戶掛失止付，從上開隱瞞身分、
    開戶供告訴人匯入300 萬元後立即掛失等行為外觀，啟人懷
    疑似有詐欺之動機，惟被告丙○○、甲○○於上開帳戶掛失
    後，並無任何申請補發新存摺以提領該帳戶內300 萬元之行
    為，亦無以帳戶之申設人向銀行主張該筆款項為其所有之權
    利，而難憑以認定其等有詐欺取財之犯罪故意，已詳如前述
    ，又告訴人乙○○亦已向陽信銀行苓雅分行領回該筆300 萬
    元款項（見本院卷附之公務電話查詢紀錄表），被告甲○○
    將該帳戶掛失止付後，被告丙○○、甲○○2 人，並未取得
    乙○○所匯入之300 萬元款項。被告2 人既未因以被告甲○○掛失前揭帳戶之方式而取得告訴人所匯入之300 萬元，揆
    諸前揭最高法院裁判意旨就詐欺取財罪構成要件之說明（施
    用詐術之一方取得財物，致被詐欺之一方因而生財產上之損
    害），本件被告2 人之行為，亦不該當於刑法詐欺取財罪之
    犯罪構成要件。
  (五)綜上各節所述，本件公訴人所舉被告丙○○、甲○○2 人涉
    犯詐欺取財罪嫌之證據，既不足為被告2 人有犯詐欺取財罪
    之積極證明，且其指出證明之方法，亦無從說服法院以形成
    被告有罪之心證。此外，本院復查無其他積極證據，足資證
    明被告確有公訴人所指之詐欺取財犯行，揆諸前揭法條及判
    例意旨，被告被訴涉犯刑法第339 條第1 項詐欺取財罪嫌部
    分，自屬犯罪不能證明，基於無罪推定之原則，即應為被告
    無罪判決之諭知。
七、原審就被告丙○○、甲○○2 人被訴詐欺取財罪嫌部分，以
    不能證明其等犯罪，而為被告2 人無罪之諭知，核無違誤，
    公訴人上訴意旨，仍執陳詞，指摘原判決此部分諭知無罪不
    當，為無理由，應予駁回。
八、被告丙○○經合法傳喚，無正當理由不到庭，不待其陳述逕
    行判決。
九、被告丙○○、甲○○2 人另被訴刑法第346 條第3 項、第1
    項恐嚇取財未遂罪嫌部分，經原審判決無罪，未據檢察官上
    訴，此部分已確定，附此敘明。
據上論斷，應依刑事訴訟法第368 條、第371 條，判決如主文。
本案經檢察官郭振昌到庭執行職務。
中    華    民    國    99    年    5     月    10    日
                  刑事第五庭    審判長法  官   曾永宗
                                      法  官   任森銓
                                      法  官   鍾宗霖
以上正本證明與原本無異。
不得上訴。
中    華    民    國    99    年    5     月    10    日
                                      書記官   邱麗莉

司法院資訊處製作；財團法人民間司法改革基金會備份。
